ACORDAO-COMPLETO-2581959

ACÓRDÃO 2923/2023 ATA 10/2023 - PRIMEIRA CÂMARA

VISTOS, relatados e discutidos estes autos que tratam de pedido de reexame interposto pela Sra. Sueli Bauer Huf em face do Acórdão 18928/2021-TCU-Primeira Câmara, por meio do qual esta Corte de Contas considerou ilegal o ato de aposentadoria (alteração) emitido em favor da recorrente;
ACORDAM os ministros do Tribunal de Contas da União, reunidos em Sessão da 1ª Câmara, ante as razões expostas pelo relator e com fundamento nos arts. 33 e 48 da Lei 8.443/1992, em:
9.1. conhecer do presente pedido de reexame, para, no mérito, negar-lhe provimento;
9.2. encaminhar cópia desta deliberação à recorrente e ao Tribunal Regional do Trabalho da 9ª Região.

Pedido de reexame interposto em face de decisão que considerou ilegal ato de concessão de aposentadoria emitido em favor da recorrente.

Primeira Câmara

3. Recorrente: Sueli Bauer Huf (XXX.006.929-XX).

13.1. Ministros presentes: Walton Alencar Rodrigues (Presidente), Vital do Rêgo (Relator), Jorge Oliveira e Jhonatan de Jesus.
13.2. Ministro-Substituto convocado que não participou da votação: Augusto Sherman Cavalcanti.

VITAL DO RÊGO

Ministro Benjamin Zymler.

Adoto como relatório, com os devidos ajustes de forma, a instrução elaborada no âmbito da Unidade de Auditoria Especializada em Recursos - AudRecursos (peça 24) , com a qual se manifestou de acordo o corpo gerencial daquela unidade técnica especializada (peça 25) , a seguir transcrita:
INTRODUÇÃO
1.	Trata-se de pedido de reexame (peça 13) interposto pela Sra. Sueli Bauer Huf, ex-servidora do Tribunal Regional do Trabalho da 9ª Região, por meio do qual se insurge contra o Acórdão 18928/2021-TCU-Primeira Câmara (peça 8) , que teve como relator o Excelentíssimo Senhor Ministro Benjamin Zymler.
1.1. A deliberação recorrida apresenta o seguinte teor:
VISTOS, relatados e discutidos estes autos de aposentadoria concedida pelo Tribunal Regional do Trabalho da 9ª Região,
ACORDAM os Ministros do Tribunal de Contas da União, reunidos em sessão da Primeira Câmara, diante das razões expostas pelo Relator, com fundamento no art. 71, inciso III, da Constituição Federal e nos arts. 1º, inciso V, 39, inciso II, e 45 da Lei 8.443/1992, em:
9.1. considerar ilegal o ato de alteração de aposentadoria de interesse da sra. Sueli Bauer Huf, recusando seu registro;
9.2. dispensar o ressarcimento das quantias indevidamente recebidas, em boa-fé, pela interessada, consoante o Enunciado 106 da Súmula de Jurisprudência deste Tribunal;
9.3. determinar ao Tribunal Regional do Trabalho da 9ª Região que:
9.3.1. faça cessar, no prazo de 15 (quinze) dias, contado a partir da ciência desta deliberação, os pagamentos decorrentes do ato impugnado, sob pena de responsabilidade solidária da autoridade administrativa omissa, consoante disposto nos arts. 71, inciso IX, da Constituição Federal e 262 do Regimento Interno desta Corte;
9.3.2. dê ciência desta deliberação à sra. Sueli Bauer Huf, alertando-a de que o efeito suspensivo proveniente da interposição de eventuais recursos, caso não providos, não a exime da devolução dos valores indevidamente percebidos após a notificação;
9.3.3. envie a esta Corte de Contas, no prazo de 30 (trinta) dias, por cópia, comprovante de que a interessada teve ciência desta deliberação.
 (destacamos e sublinhamos) .
HISTÓRICO 
O ato de alteração de aposentadoria da Sra. Sueli Bauer Huf foi julgado ilegal, em virtude de constar a incorporação da parcela vulgarmente conhecida como "opção" (vide ato de peça 3) .
1.2. Sobre o instituto da "opção", o Excelentíssimo Senhor Ministro Benjamin Zymler, por ocasião da apreciação do TC Processo 027.914/2013-5 (Acórdão 2988/2018-TCU-Plenário, Sessão de 12/12/2018) , elaborou, em seu voto revisor, cujas razões foram integralmente acolhidas pela relatora, Excelentíssima Senhora Ministra Ana Arraes, didático e esclarecedor histórico, o qual será apresentado abaixo, com alguns ajustes de forma, supressões e adições.
Da vantagem "opção"
1.3. Em síntese, a vantagem conhecida como "opção" constituía uma fração variável, conforme definido em lei, da remuneração do cargo em comissão/função de confiança.
2.3. 	Era um direito conferido ao servidor ocupante de cargo efetivo, que assumia cargo em comissão ou função de confiança, de continuar a ser remunerado com base em seu cargo efetivo, mas com acréscimo decorrente do exercício do novo cargo/função. 
2.4.	A vantagem tinha por objetivo conferir estímulo financeiro para que o servidor efetivo ocupasse cargo em comissão cuja remuneração fosse inferior à do cargo efetivo. 
2.5.	Aparentemente, o primeiro normativo que tratou da matéria foi a Lei 4.345/1964, que assim dispôs (grifei) :
Art. 1º As tabelas de vencimentos dos cargos efetivos e em comissão, referidas no art.1º da Lei nº 4.242, de 17 de julho de 1963, ficam substituídas pelas seguintes:    
.................................................................................................................................................
 § 2º Ao funcionário nomeado para o exercício de cargo em comissão é facultado optar pelo vencimento do símbolo, previsto na tabela b constante dêste artigo, ou pela percepção do vencimento e demais vantagens de seu cargo efetivo acrescido de gratificação fixa, correspondente a 20% (vinte por cento) do valor do símbolo do cargo em comissão respectivo.
2.6. 	Igual disciplina foi mantida pelo Decreto-Lei 1.445/1976 (que tratava da remuneração dos servidores civis do Poder Executivo, dentre outros) . Segundo o art. 3º, a vantagem correspondia a 20% do vencimento do Grupo Direção e Assessoramento Superiores (DAS) . 
2.7.	A legislação foi sendo alterada ao longo do tempo, de modo que não só o percentual foi alterado como também foram acrescidas outras vantagens/gratificações ao "optante" pela remuneração do cargo efetivo.
2.8.	O Decreto-Lei 2.270/1985, por exemplo, permitiu a inclusão da vantagem "representação mensal" no cálculo da vantagem "opção". O Decreto-Lei 2.365/1987 (art. 10) elevou o percentual para 50% e a Lei 7.706/1988 (art. 4º) , para 55%. 
2.9.	A Lei 8.538/1992 alterou a composição da parcela "opção", que foi acrescida de 55% da gratificação GADF (Gratificação de Atividade por Desempenho de Função) , criada pela Lei Delegada 13/1992. 
2.10.	Assim, quando da edição da Lei 8.538/1992, a "opção" passou a ser: 55% do vencimento do DAS + 55% da GADF + representação mensal.
2.11.	A Lei 8.911/1994 disciplinou o cálculo da opção para os servidores do Poder Executivo, além de tratar do instituto da incorporação de "quintos", previsto no art. 62 da Lei 8.112/1990. À guisa de clareza, transcrevo o citado dispositivo:
Lei 8.911/1994
"Art. 2º É facultado ao servidor investido em cargo em comissão ou função de direção, chefia e assessoramento, previstos nesta Lei, optar pela remuneração correspondente ao vencimento de seu cargo efetivo, acrescido de cinqüenta e cinco por cento do vencimento fixado para o cargo em comissão, ou das funções de direção, chefia e assessoramento e da gratificação de atividade pelo desempenho de função, e mais a representação mensal.
Parágrafo único. O servidor investido em função gratificada (FG) ou de representação (GR) , ou assemelhadas, constantes do Anexo desta Lei, perceberá o valor do vencimento do cargo efetivo, acrescido da remuneração da função para a qual foi designado."
2.12.	A remuneração dos cargos em comissão prevista na Lei 8.911/1994 e que servia de base de cálculo para a vantagem "opção" continuou a ser composta de vencimento básico, GADF e representação mensal.
2.13.	As alterações no cálculo da vantagem "opção" continuaram ao longo do tempo. Cito, por exemplo, a Lei 9.030/1995, que estabeleceu que a vantagem equivaleria a 25% da remuneração total do cargo ou função, para os DAS 4 a 6 (art. 2º) , que passou a ser paga em rubrica única (sem GADF ou representação mensal) . Também previu o pagamento de uma parcela variável, equivalente à diferença entre a remuneração efetiva e a remuneração do cargo em comissão.
2.14.	Já a Lei 11.526/2007, alterada pela Lei 12.094/2009, fixou a "opção" como 60% da remuneração do cargo em comissão.
2.15.	No âmbito do Poder Judiciário, a Lei 9.421/1996 estabeleceu que a "opção" equivaleria a 70% do vencimento básico da função de confiança.
2.16.	Importante registrar que algumas funções - geralmente as de menor valor e ocupadas exclusivamente pelos servidores efetivos - são pagas em valor integral, juntamente com a remuneração do cargo efetivo. 
2.17.	São as chamadas funções gratificadas ou funções de representação (vide parágrafo único do art. 2º da Lei 8.911/1994) . Diversamente dos cargos em comissão, que exigem o afastamento do servidor de seu cargo efetivo, as funções gratificadas não constituem cargo à parte. São apenas gratificações pagas aos servidores efetivos em razão da assunção de maiores responsabilidades.
2.18.	Nesses casos, o servidor não recebe a "opção" - já que não tem entre o que optar -, mas, sim, o valor da função gratificada, juntamente com a remuneração de seu cargo efetivo.
2.19.	As vantagens decorrentes do exercício de cargo em comissão/função de confiança e função gratificada são de natureza pro labore faciendo, assim como adicionais pagos em razão das condições específicas de trabalho (insalubridade, trabalho noturno etc.) . Ou seja, são de natureza transitória, uma vez que o servidor somente a elas faz jus quando no exercício do cargo ou função. 
2.20.	Uma vez que a aposentadoria ocorre no cargo efetivo e os proventos guardam relação com esse cargo, não há como imaginar que vantagens associadas ao cargo em comissão possam compor os proventos de aposentadoria, salvo autorização legal. Isso em virtude do princípio da legalidade. De fato, não se pode relegar ao oblívio a lição de Hely Lopes Meirelles:
Na Administração Pública não há liberdade nem vontade pessoal. Enquanto na administração particular é lícito fazer tudo que a lei não proíbe, na Administração Pública só é permitido fazer o que a lei autoriza. A lei para o particular significa "pode fazer assim"; para o administrador público significa "deve fazer assim" (in Direito Administrativo Brasileiro, 33ª ed., São Paulo: Malheiros Editores, 2007, p. 87-88) .
2.21	A Lei 8.112/1990 disciplinou a matéria nos seguintes termos:
Art. 193. O servidor que tiver exercido função de direção, chefia, assessoramento, assistência ou cargo em comissão, por período de 5 (cinco) anos consecutivos, ou 10 (dez) anos interpolados, poderá aposentar-se com a gratificação da função ou remuneração do cargo em comissão, de maior valor, desde que exercido por um período mínimo de 2 (dois) anos.                    § 1° Quando o exercício da função ou cargo em comissão de maior valor não corresponder ao período de 2 (dois) anos, será incorporada a gratificação ou remuneração da função ou cargo em comissão imediatamente inferior dentre os exercidos.                   § 2° A aplicação do disposto neste artigo exclui as vantagens previstas no art. 192, bem como a incorporação de que trata o art. 62, ressalvado o direito de opção  (grifos acrescidos) .
2.22.	É sobremodo importante ressaltar que o direito de opção, que consta no § 2º supra, diz respeito à opção entre as vantagens dos quintos, da prevista no art. 193 e do art. 192 - e não à parcela vulgarmente chamada de "opção".      
2.23.	A composição dos proventos deferidos ao servidor que optava por se aposentar na forma do caput dependia do tipo de cargo ou função ocupada.
2.24.	Se ex-ocupante de cargo em comissão, os proventos equivaleriam à remuneração desse cargo. Se ocupante de função gratificada, que é vinculada ao exercício de cargo efetivo, os proventos do servidor seriam compostos pela remuneração do cargo efetivo acrescida da gratificação de função. Isso porque, no último caso, não se trata de um cargo autônomo, com estrutura remuneratória própria, mas de uma mera gratificação paga ao servidor efetivo.
2.25.	Veja-se que esse dispositivo legal não mencionava expressamente a possibilidade de deferir ao inativo, que preencheu seus requisitos, a parcela da retribuição dos cargos em comissão/função de confiança, conhecida como "opção", nada obstante ressalve, em seu §2º, o "direito de opção".
2.26.	O § 2º do art. 193 da Lei 8.112/1990 apenas autorizava que o servidor optasse por se aposentar na forma do caput ou carreasse para os proventos de aposentadoria (calculados com base na remuneração do cargo efetivo) as vantagens previstas nos arts. 62 e 192 da Lei 8.112/1990. 
2.27.	Nessa ordem de ideias, poder-se-ia argumentar que não existe amparo legal para o pagamento da "opção" para os inativos, uma vez que a Lei 8.112/1990 não menciona expressamente essa possibilidade. 
2.28.	Contudo, seria também possível extrair diretamente do caput, mediante interpretação extensiva, a autorização para o pagamento da parcela "opção" ao inativo. Se o dispositivo conferia ao ex-ocupante de cargo em comissão o direito de ter seus proventos calculados com base na remuneração desse cargo, não seria desarrazoado conferir a esse servidor o direito de acrescer a seus proventos de cargo efetivo a parcela "opção". Desse modo, estar-se-ia conferindo ao ex-ocupante do cargo em comissão tratamento semelhante ao do servidor investido em função gratificada. 
2.29.	Isso porque, em muitos casos, a remuneração do cargo em comissão era inferior à do cargo efetivo. Consequentemente, muitos desses servidores não se beneficiariam do art. 193 da Lei 8.112/1990, ao contrário daqueles que ocuparam função gratificada.
2.30.	Todavia, essa interpretação não se coaduna com o pagamento de "quintos", dada a vedação contida no § 2º do art. 193 da Lei 8.112/1990.
2.31.	A razão da vedação de acumulação das vantagens era claramente evitar o bis in idem nos proventos de inatividade, haja vista que a finalidade do pagamento das vantagens era uma só: assegurar estabilidade financeira na inatividade ao servidor que assumiu maiores responsabilidades quando na atividade. 
2.32.	Não invalida esse raciocínio o fato de que era possível pagar, na atividade, a vantagem dos "quintos" cumulativamente com a gratificação de função ou com a "opção". Isso é uma distorção do instituto dos "quintos", pois, em vez de assegurar a estabilidade financeira àquele que se afastasse do cargo ou função, acabava por elevar a remuneração do cargo efetivo ainda quando no exercício do cargo em comissão ou função. Entretanto, isso era prevista em lei, o que não ocorre no caso da inatividade.
2.33.	Quando o servidor é necessariamente remunerado com base no cargo efetivo e recebe uma gratificação fixada em lei, deve-se observar a vedação de pagamento cumulativo da gratificação de função com as vantagens previstas nos arts. 62 ("quintos"/"décimos") e 192 da Lei 8.112/1990.  Nesse sentido, cito, dentre inúmeros outros, a Decisão 47/2001-Plenário (rel. Ministro Benjamin Zymler) e os Acórdão 645/2003-TCU-Plenário (rel. Ministro Walton Alencar Rodrigues) e 814/2005-1ª Câmara (relator Ministro Marcos Vilaça) , proferido em processo de inspeção.
2.34.	Apesar de não haver expressa previsão legal, a jurisprudência de mais de trinta anos vem aceitando a inclusão da parcela "opção" (pagamento de uma fração da remuneração do cargo em comissão ao servidor que opta pela remuneração do cargo efetivo) nos proventos do inativo que implementou os requisitos do art.180 da Lei 1.711/1952 ou do art. 193 da Lei 8.112/1990. Nada obstante, não é possível o pagamento da parcela "opção" - quando prevista em lei - com a vantagem dos "quintos", ex vi do disposto no § 2º do art. 193 da Lei 8.112/1990.
2.35.	Mas não é só: a EC 20/1998 impõe que os proventos da inatividade sejam calculados com base na remuneração do cargo efetivo e que não a superem no momento da concessão da aposentadoria. Assim, todos os servidores que não implementaram as condições para a aposentação até 15/12/1998 (véspera da vigência da EC 20/1998) não fazem jus à percepção de FC ou da parcela "opção" (se existente na estrutura remuneratória) nos proventos de aposentadoria.
2.36.	Ademais, a aposentadoria deve observar as regras vigentes no momento da implementação de todos os requisitos legais para a concessão do benefício previdenciário, motivo pelo qual não é possível entender que o servidor tenha algum direito adquirido a determinada vantagem paga na aposentadoria até que lhe seja assegurado o próprio direito à inativação. 
2.37. 	Portanto, sob o ponto de vista legal, o cumprimento das exigências do art. 193 da Lei 8.112/1990, por si só, é irrelevante e não produz consequências jurídicas caso não tenham sido atendidos os requisitos para a constituição da situação jurídica na qual a vantagem é devida: a aposentadoria.
2.38.	É nesse sentido o disposto no art. 7º da Lei 9.624/1998 (grifos acrescidos) : 
Art. 7º É assegurado o direito à vantagem de que trata o art. 193 da Lei nº 8.112, de 1990, aos servidores que, até 19 de janeiro de 1995, tenham completado todos os requisitos para obtenção de aposentadoria dentro das normas até então vigentes.
Parágrafo único. A aplicação do disposto no caput exclui a incorporação a que se referia o art. 62 e as vantagens previstas no art. 192 da Lei nº 8.112, de 1990 (grifos acrescidos) .
2.39.	Assim, os servidores que não se encontravam em condições de se aposentar quando da revogação do art. 193 do Regime Jurídico Único (até 18/1/1995) não podem se beneficiar dessa vantagem.
2.40.	De mais a mais, a jurisprudência apregoa que é "vedado ao servidor público carrear para os proventos da aposentadoria ou para a pensão por ele instituída parcela da remuneração sobre a qual não incidiu desconto previdenciário" (Acórdão 5919/2019-TCU-Primeira Câmara, de relatoria do ministro Benjamin Zymler, entre outros) . Ressalva-se, na hipótese, as gratificações de caráter geral, criadas após a jubilação do servidor com direito à paridade de proventos, desde que não tenham natureza pro labore faciendo.    
Dos fundamentos para o julgamento pela ilegalidade da presente aposentadoria
2.41. 	Do ato de alteração de aposentadoria em questão, pode-se extrair as seguintes informações (peça 3) , a Sra. Sueli Bauer Huf conta com 26 anos, 1 mês e 17 dias de tempo de serviço; a vigência do ato é partir de 01/06/2011. Assim, a alteração da aposentadoria foi após a vigência da EC 20/1998. 
2.42. 	Destarte, a presente concessão é ilegal porque houve violação à regra constitucional, introduzida pela Emenda Constitucional 20/1998, que limita o valor dos proventos à remuneração do cargo efetivo.	
ADMISSIBILIDADE
3.	 Reitera-se o exame de admissibilidade realizado pelo Sar/Serur (peça 14) , que opinou pelo conhecimento do recurso, nos termos do artigo 48 da Lei 8.443/1992, c/c os artigos 285 e 286, parágrafo único, do RI/TCU, suspendendo-se os efeitos dos itens 9.1, 9.3 e 9.3.1 do Acórdão 18928/2021-TCU-Primeira Câmara. O Excelentíssimo Senhor Ministro Vital do Rêgo, mediante despacho de peça 19, concordou com esta unidade técnica.
EXAME DE MÉRITO
Delimitação
Constitui objeto do presente recurso definir se:
houve ofensa à EC 20/1998;
houve a incidência da contribuição previdenciária sobre a opção até 28/1/1999;
houve violação aos princípios da segurança jurídica e da isonomia;
houve violação ao direito adquirido; e
deve ser feita a modulação dos efeitos do acórdão recorrido. 
Da ofensa à EC 20/1998
4.1. Aduz-se que não teria havido violação à EC 20/1998, com base nos seguintes argumentos:
5.2.	Nos termos da legislação em vigor (Lei n° 8.852/1994, art. 1°, inciso III) , integra a remuneração do servidor ocupante de cargo efetivo a retribuição pelo exercício de função de direção, chefia ou assessoramento, cargo de provimento em comissão ou de natureza especial, prevista no art. 62 da Lei 8.112/1990. 
5.3.	Portanto, o pagamento na aposentadoria da parcela denominada "opção" aos servidores públicos que tenham satisfeito, até a data de 18 de janeiro de 1995, os pressupostos temporais estabelecidos no art. 193 da Lei 8.112/1990, não viola o § 2° do art. 40 da Constituição Federal, com a redação dada pela Emenda Constitucional 20/1998, porque a retribuição pelo exercício de função de direção, chefia ou assessoramento, cargo de provimento em comissão ou de natureza especial, prevista no art. 62 da Lei 8.112/1990, integra a remuneração do servidor ocupante de cargo efetivo, nos termos do inciso III do art. 1° da Lei 8.852/1994.
Análise:
5.4.	O art. 41 da Lei 8.112/1990 assim dispõe:
Art. 41.  Remuneração é o vencimento do cargo efetivo, acrescido das vantagens pecuniárias permanentes estabelecidas em lei.
5.5.	Ora, as vantagens decorrentes do exercício de cargo em comissão/função de confiança e função gratificada são de natureza pro labore faciendo. É dizer: são de natureza transitória, uma vez que o servidor somente a elas faz jus quando no exercício do cargo ou função. 
5.6.	Posta assim a questão, é de se inferir que, diferentemente do alegado pelo recorrente, não integra a remuneração dos servidores público federais a parcela vulgarmente chamada de "opção", por ter natureza transitória, e não permanente.
5.7.	No que tange à definição de remuneração prevista na Lei 8.852/1994, é de se observar que se aplica, tão somente, ao regramento da referida norma, conforme se pode depreender do disposto em seu art. 1º: 
Art. 1º Para os efeitos desta Lei, a retribuição pecuniária devida na administração pública direta, indireta e fundacional de qualquer dos Poderes da União compreende:
 (...) 
III - como remuneração, a soma dos vencimentos com os adicionais de caráter individual e demais vantagens, nestas compreendidas as relativas à natureza ou ao local de trabalho e a prevista no art. 62 da Lei nº 8.112, de 1990, ou outra paga sob o mesmo fundamento, sendo excluídas:
 (...) 
5.8.	Assim, houve violação ao § 2° do art. 40 da Constituição Federal, com a redação dada pela Emenda Constitucional 20/1998, que assim dispunha:
§ 2º Os proventos de aposentadoria e as pensões, por ocasião de sua concessão, não poderão exceder a remuneração do respectivo servidor, no cargo efetivo em que se deu a aposentadoria ou que serviu de referência para a concessão da pensão (grifos acrescidos) .
Da incidência da contribuição previdenciária até 28/1/1999
6.1 	Defende que houve a incidência da contribuição previdenciária sobre a parcela de retribuição pelo exercício da função comissionada até a data de 28/1/1999. Sustenta a alegação acima com base nos seguintes argumentos: 
a) O Plenário deste Tribunal somente teria decidido pela não incidência da contribuição social sobre a retribuição pelo exercício de função comissionada na sessão de 29/08/2001, ao apreciar representação formulada por unidade técnica do próprio TCU, que deu origem ao Processo Processo 006.153/1999-2 (Decisão 683/2001-TCU-Plenário) ;
b) Dessa forma, ao contrário do disposto no Acórdão 1599/2019-TCU-Plenário, cujas razões de decidir foram adotadas pelo Acórdão 14023/2020-TCU-Primeira Câmara, os servidores públicos que tenham satisfeito, até a data de 18 de janeiro de 1995, os pressupostos temporais estabelecidos no art. 193 da Lei 8.112/1990, ainda que sem os requisitos para a aposentação em qualquer modalidade à época da promulgação da EC 20/98, teriam efetivamente contribuído sobre a parcela de retribuição pelo exercício de função comissionada durante todo o lapso de tempo estabelecido, em razão do disposto no art. 12 da EC 20/1998, e continuarão contribuindo para a respectiva fonte de custeio após a aposentadoria, de acordo com as atuais regras de incidência da contribuição previdenciária.
Análise:
6.2.	Sobre essa questão, vem à balha as judiciosas considerações do Excelentíssimo Senhor Ministro Benjamin Zymler, por ocasião da apreciação do TC Processo 001.928/2019-8 (Acórdão 5919/2019-TCU-Primeira Câmara, Sessão de 23/7/2019) :
9. (...) As parcelas remuneratórias decorrentes do exercício das funções comissionadas deixaram de constituir base de incidência para a contribuição previdenciária desde 16/12/1998, motivo pelo qual também não podem integrar os proventos de aposentadoria.
10. Nessa linha, a própria legislação editada após a EC 20/1998 não previa a incidência de contribuição previdenciária sobre as funções de confiança e assemelhados, como se depreende do art. 1º da Lei 9.783, publicada em 28/1/1999, na sequência da aprovação da EC 20/1998 (grifos acrescidos) :
"Art. 1o A contribuição social do servidor público civil, ativo e inativo, e dos pensionistas dos três Poderes da União, para a manutenção do regime de previdência social dos seus servidores, será de onze por cento, incidente sobre a totalidade da remuneração de contribuição, do provento ou da pensão.  (Vide Lei nº 10.887, de 2004)  Vide ADIN 2010, de 1999
Parágrafo único. Entende-se como remuneração de contribuição o vencimento do cargo efetivo, acrescido das vantagens pecuniárias permanentes estabelecidas em lei, os adicionais de caráter individual, ou quaisquer vantagens, inclusive as relativas à natureza ou ao local de trabalho, ou outra paga sob o mesmo fundamento, excluídas:  (...) "
11. Essa matéria foi objeto da Decisão 683/2001-Plenário, prolatada em 29/8/2001, na qual o Tribunal, acolhendo a dissidência capitaneada pelo Ministro Ubiratan Aguiar, firmou o seguinte entendimento:
"O Tribunal Pleno, diante das razões expostas pelo Redator, DECIDE conhecer da Representação formulada pela então Divisão de Pagamento - Dipag/Serec/Segedam e, tendo em vista o disposto nos arts. 40, § 12, 201, § 11, da Constituição Federal, com redação dada pela Emenda Constitucional nº 20/98, firmar o entendimento de que a retribuição pelo exercício de função comissionada não constitui parcela integrante da remuneração sobre a qual incide a contribuição social do servidor público civil ativo, a partir da vigência da Emenda Constitucional nº 20/98."
12. Contra essa decisão foi interposto pedido de reexame pelo Subprocurador-Geral Ubaldo Alves Caldas, que não foi conhecido (Decisão 1077/2001-Plenário) .
6.3. Em virtude dessas considerações, é de se rejeitar o argumento apresentado pela recorrente.
7. Da violação aos princípios da segurança jurídica e da isonomia
7.1. Assinala que houve violação aos princípios da segurança jurídica e da isonomia, com base nos seguintes argumentos:
7.2. O direito do Tribunal de Contas da União de alterar o seu posicionamento deve encontrar limite no princípio da segurança jurídica, também de hierarquia constitucional, pois os administrados não podem ficar indefinidamente sujeitos à instabilidade surgida a cada julgamento de registro de ato de aposentadoria de servidor público, quando há alteração na composição do Colegiado, sob pena de gerar descrédito para o Tribunal de Fiscalização e insegurança jurídica para o administrado.
7.3. Na análise do presente pedido de reexame, a recorrente espera que o Tribunal de Contas da União considere, também, os inúmeros atos de aposentadoria julgados e registrados nos últimos 14 (quatorze) anos, tidos como legais por essa Corte de Fiscalização, com base no entendimento firmado, no longínquo dia 30/11/2005, no Acórdão 2076/2005-TCU-Plenário, de relatoria do Ministro-Substituto Augusto Sherman Cavalcanti. 
Análise:
7.4. Conforme visto no histórico desta instrução, a conclusão de que as presentes concessões em reexame são ilegais deveu-se, unicamente, ao exame da legislação referente ao instituto da "opção".
7.5. No que tange à jurisprudência superada deste Tribunal, observa-se que os juízes são independentes e somente se submetem à lei, e não à jurisprudência. Sobre o tema, traz-se à colação a doutrina de Jorge Luiz Souto Maior e Valdete Souto Severo:
 (...) o juiz tem o dever de se rebelar, de reagir, de não ceder, de reafirmar a sua independência, pois é isto que a humanidade, que debruçou sobre o direito toda a regulação das relações de poder, espera dele. Um juiz que, por conveniência, se curva ao entendimento de outros juízes, proferindo decisões contrárias à sua convicção jurídica; que, por comodidade, aplica uma lei que fere a Constituição ou algum preceito dos direitos humanos ou direitos fundamentais; que, por receio de qualquer natureza ou medo, acaba cumprindo uma "ordem" ilegal; ou que, meramente, se abstém de "denunciar" as ameaças que sofra com relação à sua independência; que não exerce com liberdade e responsabilidade as suas atribuições, deixa de ser digno da função que exerce, perde, enfim, na essência, a designação de um autêntico magistrado e quem perde com isto é toda a sociedade (in O Processo do Trabalho como instrumento do Direito do Trabalho e as ideias fora de lugar do Novo CPC. São Paulo: LTr, 2015, p. 107-108) 
7.6.	Acrescente-se a doutrina de Mauro Schiavi:
Hodiernamente se exige uma postura mais ativa do Juiz para garantir os resultados práticos do processo. A efetividade do processo depende não só de um Juiz imparcial e independente, mas, também, de um magistrado mais ousado, comprometido com a justiça e com os resultados úteis do processo (in Manual de Direito Processual do Trabalho, 4ª. Ed., São Paulo: LTr, 2011, p. 698) .
7.7.	Corroborando essas ideias, registra-se o conselho de Benedito Calheiros Bonfim:
A dócil submissão à jurisprudência estiola o espírito criador do advogado e do juiz. São os descontentes e os inconformados os propulsores do progresso, raciocínio válido também no campo da ciência do Direito (in Conselhos aos jovens advogados, 3ª Ed., Niterói, RJ: Impetus, 2012, p. 187) .
7.8.	De fato, a democracia se faz com respeito à diferença e com divergências. Assim, continua Fábio Konder Comparato:
A independência funcional da magistratura, assim entendida, é uma garantia institucional do regime democrático. O conceito institucional foi elaborado pela doutrina publicista alemã à época da República de Weimar, para designar as fontes de organização dos Poderes Públicos, cuja função é assegurar o respeito aos direitos subjetivos fundamentais, declarados na Constituição (grifos acrescidos) (apud Jorge Luiz Souto Maior e Valdete Souto Severo, in O Processo do Trabalho como instrumento do Direito do Trabalho e as ideias fora de lugar do Novo CPC. São Paulo: LTr, 2015, p. 114) .
7.9.	Observa-se que a submissão dos juízes somente à lei não é uma idiossincrasia do Direito brasileiro, mas encontra ressonância na Alemanha, na Áustria, na Dinamarca, na Espanha, na França, na Grécia, na Irlanda, na Itália e em Portugal, conforme pontuam Jorge Luiz Souto Maior e Valdete Souto Severo:
Na Alemanha, há disposição expressa no sentido de que "os juízes são independentes e somente se submetem à lei" (art. 97) . Na Áustria, "Os juízes são independentes no exercício de suas funções judiciárias" (art. 87) . Na Dinamarca, "No exercício de suas funções os magistrados devem se conformar à lei" (art. 64) . Na Espanha, "A justiça emana do povo e ela é administrada em nome do rei por juízes e magistrados que constituem o poder judiciário e são independentes, inamovíveis, responsáveis e submetidos exclusivamente ao império da lei" (art. 117) . Há também norma dispondo que "Toda pessoa tem o direito de obter a proteção efetiva dos juízes e tribunais para exercer seus direitos e seus interesses legítimos, sem que em nenhum caso esta proteção possa lhe ser recursada" (art. 24) .
No mesmo pórtico, o ordenamento jurídico francês prevê: "O presidente da República é garante da independência da autoridade judiciária. Ele é assistido pelo Conselho superior da magistratura. Uma lei orgânica traz estatuto dos magistrados. Os magistrados de carreira são inamovíveis" (art. 64) . Na Grécia, há disposição no sentido de que: "A justiça é composta por tribunais constituídos de magistrados de carreira que possuem independência funcional e pessoal" (art. 87-1) e de que "No exercício de suas funções, os magistrados são submetidos somente à Constituição e às leis; eles não são, em nenhum caso, obrigados a se submeter a disposições contrárias à Constituição" (art. 87-2) . Na Irlanda, "Os juízes são independentes no exercício de suas funções judiciárias e submetidos somente à presente Constituição e à lei (art. 35-2) . Na Itália: "A justiça é exercida em nome do povo. Os juízes se submetem apenas à lei" (art. 101) . Em Portugal, "os juízes são inamovíveis. Eles não poderão ser multados, suspensos, postos em disponibilidade ou exonerados de suas funções fora dos casos previstos pela lei" (art. 218-1) . E mais: "os juízes não podem ser tidos por responsáveis de suas decisões, salvo exceções consignadas na lei" (art. 218-2) (in O Processo do Trabalho como instrumento do Direito do Trabalho e as ideias fora de lugar do Novo CPC. São Paulo: LTr, 2015, p.115) .
7.10.	Ante esses ponderosos argumentos, entende-se que este Tribunal deve interpretar o regramento da "opção" de acordo com as regras de Hermenêutica, e não guiado por precedentes jurisprudenciais oscilantes e superados, que não informam um norte seguro a ser seguido. Nesse sentir, não há que se falar em violação ao princípio da isonomia.
7.11.	Ademais, observa-se que a jurisprudência deste tribunal sedimentou-se no sentido da irregularidade do pagamento da parcela opção juntamente com quintos, conforme se extrai de centenas de julgados desta Casa, trazendo-se, a título meramente ilustrativo, os seguintes Acórdãos: 1.255/2020, Relator Marcos Bemquerer; 2.793/2019, Relatora Ana Arraes; e 2.646/2019, Relator Vital do Rêgo - todos do Plenário; 6.860/2020, Relator Benjamin Zymler; 6.696/2020, Relator Walton Alencar Rodrigues; e 6.674/2020, Relator Weder de Oliveira - todos da 1ª Câmara; e 6.731/2020, Relator André de Carvalho; 6.574/2020, Relator Augusto Nardes; e 6.178/2020, Relator Raimundo Carreiro - todos da 2ª Câmara.
7.12.	Sobre o princípio da segurança jurídica, cabe lembrar que a sedimentada jurisprudência da Suprema Corte é no sentido de classificar como ato complexo a concessão de aposentadoria, reforma ou pensão, consoante os seguintes julgados (RMS 3881/SP, MS 19875/DF, RE 195861/ES e MS 23665/DF) .
7.13.	Assim, sendo o ato de aposentadoria complexo, este somente passa a estar plenamente formado (perfeito) , válido (aferição da legalidade com reflexo de definitividade perante a Administração) e eficaz (plenamente oponível a terceiros, deixando de apresentar executoriedade provisória) quando recebe o registro pela Corte de Contas. Tal entendimento decorre do disposto no inciso III do art. 71 da Constituição Federal, que estabelece que compete ao Tribunal de Contas da União apreciar, para fins de registro, a legalidade dos atos de admissão, assim como a concessão de aposentadoria, reforma ou pensão.
7.14.	Nessa perspectiva, impõe-se reconhecer que referido ato possui natureza precária (cf., e.g., Acórdão 2482/2007-TCU-Primeira Câmara, Relator Augusto Nardes) , razão pela qual, até que haja o efetivo julgamento e o consequente registro pela Corte de Contas, não há que se falar em  ato jurídico perfeito, tendo em vista a ausência de aperfeiçoamento e definitividade do ato.
7.15.	A propósito do tema, colaciona-se entendimento esposado pela Corte Constitucional ao decidir no âmbito do RE-195.861/ES:
APOSENTADORIA - ATO ADMINISTRATIVO DO CONSELHO DA MAGISTRATURA - NATUREZA - COISA JULGADA ADMINISTRATIVA - INEXISTÊNCIA. O ato de aposentadoria exsurge complexo, somente se aperfeiçoando com o registro perante a Corte de Contas. Insubsistência da decisão judicial na qual assentada, como óbice ao exame da legalidade, a coisa julgada administrativa. (grifos acrescidos) 
7.16.	No caso em apreço, não houve o respectivo registro em razão da constatação de ilegalidades no ato, o que afasta, por si só, a presunção de legitimidade dos atos administrativos que concederam os benefícios ao recorrente interessado, não havendo, assim, que se falar em violação da segurança jurídica ou de proteção da confiança. 
7.17.	Quanto à boa-fé da recorrente, tenha-se presente que foi considerada ao se dispensar a devolução dos valores indevidamente recebidos, nos termos do acórdão recorrido.
7.18.	É sobremodo importante ressaltar que este Tribunal tem o poder/dever de apreciar, para fins de registro, os atos de pensão civil na esfera federal, nos termos do art. 71 da Lei Maior. Esta prerrogativa não pode ser infirmada pela sobreposição dos princípios da razoável duração do processo e da eficiência na Administração Pública.
7.19.	Nesse sentir, é de se opinar pela rejeição dos argumentos apresentados. 
8. Do direito adquirido
8.1. 	Defende que a decisão vergastada violou o princípio do direito adquirido. 
8.2. 	Sustenta a alegação acima com base nos seguintes argumentos: 
a) O Acórdão 1599/2019-TCU-Plenário desconsideraria o princípio constitucional do direito adquirido, estabelecido no inciso XXXVI do art. 5° da Lei Maior, uma vez que a única exigência que fazia o art. 193 da Lei 8.112/1990 era o exercício de função comissionada por cinco anos continuados ou dez interpolados. Nesse sentido, a referida norma legal não exigiria o tempo de serviço para aposentadoria;
b) Conforme preconizaria a jurisprudência pátria, não existiria direito adquirido a regime jurídico, que pode ser alterado a qualquer tempo, assim como como também não se discutiria que os proventos da inatividade são regulados por lei, pois somente a norma legal conferiria benefícios e não a interpretação dada pelos aplicadores do Direito (peça 12, p.10) ; c) Dessa forma, após a revogação do art. 193 da Lei 8.112/1990 não mais existiria direito ao pagamento da parcela opção para aqueles servidores que não preencheram os requisitos previstos na norma revogada, mas, de igual forma, para aqueles servidores que exerceram função comissionada por cinco anos continuados ou dez interpolados até 19/01/1995, a referida parcela estaria definitivamente incorporada aos respectivos proventos de aposentadoria.
Análise:
8.3. A aposentadoria deve observar as regras vigentes no momento da implementação de todos os requisitos legais para a concessão do benefício previdenciário, motivo pelo qual não é possível entender que o servidor tenha algum direito adquirido a determinada vantagem paga na aposentadoria até que lhe seja assegurado o próprio direito à inativação. 
8.4.  Portanto, sob o ponto de vista legal, o cumprimento das exigências do art. 193 da Lei 8.112/1990, por si só, é irrelevante e não produz consequências jurídicas caso não tenham sido atendidos os requisitos para a constituição da situação jurídica na qual a vantagem é devida: a aposentadoria.
8.5. É nesse sentido o disposto no art. 7º da Lei 9.624/1998 (grifos acrescidos) : 
Art. 7º É assegurado o direito à vantagem de que trata o art. 193 da Lei nº 8.112, de 1990, aos servidores que, até 19 de janeiro de 1995, tenham completado todos os requisitos para obtenção de aposentadoria dentro das normas até então vigentes.
Parágrafo único. A aplicação do disposto no caput exclui a incorporação a que se referia o art. 62 e as vantagens previstas no art. 192 da Lei nº 8.112, de 1990 (grifos acrescidos) .
8.6. Nessa ordem de ideias, opina-se pela rejeição dos argumentos apresentados pela recorrente.
9. Da modulação dos efeitos da decisão recorrida
9.1. Pondera que deveria haver a modulação dos efeitos do acórdão recorrido, com base nos seguintes argumentos:
9.2. A Lei 13.655/2018 incluiu no Decreto-Lei 4.657/1994 (LINDB) disposições sobre segurança jurídica e eficiência na criação e na aplicação do direito público, dentre elas a expressa no acrescido art. 23, segundo o qual: "A decisão administrativa, controladora ou judicial que estabelecer interpretação ou orientação nova sobre norma de conteúdo indeterminado, impondo novo dever ou novo condicionamento de direito, deverá prever regime de transição quando indispensável para que o novo dever ou condicionamento de direito seja cumprido de modo proporcional, equânime e eficiente e sem prejuízo aos interesses gerais". 
9.3. Por sua vez, o Decreto-Lei 200/1967 estabelece em seu art. 103 que: "Todo servidor que estiver percebendo vencimento, salário ou provento superior ao fixado para o cargo nos planos de classificação e remuneração, terá a diferença caracterizada como vantagem pessoal, nominalmente identificável, a qual em nenhuma hipótese será aumentada, sendo absorvida progressivamente pelos aumentos que vierem a ser realizados no vencimento, salário ou provento fixado para o cargo nos mencionados planos" (sem grifos no original) . 
9.4. Os referidos dispositivos normativos exigem aplicação e não devem ser desconsiderados por parte dessa Corte de Fiscalização, no caso de prevalecer a mudança de entendimento estampada no Acórdão 1599/2019-TCU-Plenário TCU, até para evitar que os servidores já aposentados, que tenham satisfeito, até a data de 18 de janeiro de 1995, os pressupostos temporais estabelecidos no art. 193 da Lei 8.112/1990 e que tinham assegurados a vantagem decorrente da opção, prevista no art. 2° da Lei 8.911/1994, por decisão do próprio TCU (Acórdão 2076/2005-TCU-Plenário) , venham a sofrer uma redução abrupta em seus proventos de inatividade.
Análise:
9.5. A modulação adotada no Acórdão 2988/2018-TCU-Plenário ocorreu, tão somente, para os atos já registrados por esta Corte de Contas, conforme se depreende do seu subitem 9.3:
9.3. determinar à Secretaria-Geral de Administração que transforme em vantagem pessoal, passível de absorção pelos reajustes específicos concedidos às carreiras a que pertencem os servidores deste Tribunal, a retribuição parcial da função comissionada ("opção") paga a inativos e pensionistas cujos proventos são calculados com base na remuneração do servidor ativo e cujos atos concessórios já tenham sido objeto de registro.
9.6. Ora, no caso em reexame, o ato administrativo é precário, vez que não houve o respectivo registro em razão da constatação de ilegalidade, o que afasta, por si só, a presunção de legitimidade do ato administrativo que concedeu o benefício ao recorrente.
9.7. Demais disso, não se examina norma de conteúdo indeterminado, conforme previsto no art. 1º da Lei 13.655/2018, que promoveu alteração na Lei de Introdução ao Direito Brasileiro (art. 23 da LINDB - Decreto-lei 4.657/1942) .
9.8. Em virtude dessas considerações, é de se rejeitar os argumentos apresentados.
CONCLUSÃO
10. Da análise de mérito, conclui-se que:
o ato em reexame ofende a EC 20/1998;
as parcelas remuneratórias decorrentes do exercício das funções comissionadas deixaram de constituir base de incidência para a contribuição previdenciária desde 16/12/1998;
não houve violação aos princípios da segurança jurídica e da isonomia;
não houve violação ao direito adquirido; e
não deve ser feita a modulação dos efeitos do acórdão recorrido. 
10.1.	Por conseguinte, deve-se negar provimento ao presente recurso.
PROPOSTA DE ENCAMINHAMENTO
11. Ante o exposto, submetem-se os autos à consideração superior, propondo-se, com fundamento no art. 48 da Lei 8.443/1992:
a) conhecer do recurso e, no mérito, negar-lhe provimento; e
b) informar ao recorrente e demais interessados do acórdão a ser proferido, destacando que o relatório e o voto que o fundamentam podem ser acessados por meio do endereço eletrônico www.tcu.gov.br/acordaos. 
2.	O Ministério Público junto ao TCU, representado nos autos pela Procuradora-Geral, Dra. Cristina Machado da Costa e Silva, discordou da proposição da unidade técnica, nos termos do parecer de peça 26, a seguir transcrito:
Versam os autos sobre o ato de alteração de aposentadoria de Sueli Bauer Huf no cargo de técnico judiciário do Tribunal Regional do Trabalho da 9.ª Região, com vigência a partir de 1.º/06/2011 (peça 3) .
2.	A concessão em exame foi considerada ilegal por intermédio do Acórdão 18.928/2021 - 1.ª Câmara (peças 8/10) , cuja ementa transcrevemos integralmente:
"SUMÁRIO: ALTERAÇÃO DE APOSENTADORIA. ACUMULAÇÃO DAS VANTAGENS "OPÇÃO" E "QUINTOS", OBJETO DE ATO ANTERIOR REGISTRADO PELO TRIBUNAL HÁ MAIS DE CINCO ANOS. IMPOSSIBILIDADE DE REVISÃO DE OFÍCIO. MAJORAÇÃO SUBSEQUENTE DO PERCENTUAL DE ANUÊNIOS E ATUALIZAÇÃO DAS PARCELAS DE "QUINTOS" INCORPORADOS. PRESCRIÇÃO DO FUNDO DE DIREITO. ILEGALIDADE. NEGATIVA DE REGISTRO. DETERMINAÇÕES".
3.	Inconformada, a interessada ingressou na Corte de Contas com o pedido de reexame de peça 13, o qual foi acolhido pelo Relator "ad quem" com efeito suspensivo (peça 19) .
4.	A então Secretaria de Recursos - Serur (atualmente denominada Unidade de Auditoria Especializada em Recursos - AudRecursos) - opina pelo conhecimento e não provimento da peça recursal, com ciência à recorrente (pareceres uniformes de peças 24 e 25) .
5.	A deliberação original considerou ilegal o ato de alteração da aposentadoria de Sueli Bauer Huf devido ao pagamento cumulativo das parcelas de quintos e de opção de função, por força da vedação constante do § 2.º do artigo 193 da Lei 8.112/90, segundo o qual:
"§ 2.° A aplicação do disposto neste artigo exclui as vantagens previstas no art. 192, bem como a incorporação de que trata o art. 62, ressalvado o direito de opção".
6.	A cumulação de quintos com opção de função é matéria que já envolveu intensos debates na Corte de Contas, iniciando-se com a Decisão Plenária 481/1996, a qual reconheceu o direito de carrear para a inatividade a opção de função aos servidores que tenham incorporado pelo menos um quinto da referida função. Posteriormente, adveio a Decisão Plenária 844/2001, a qual declarou a nulidade da Decisão 481/1996 - Plenário - e fixou entendimento sobre a impossibilidade de pagamento cumulativo da opção e de quintos, além de determinar a revisão dos atos que concederam a opção de função na inatividade (item 8.5 da Decisão Plenária 844/2001) .
7.	Contra a Decisão 844/2001 - Plenário - foram interpostos pedidos de reexame, analisados pela Decisão Plenária 565/1997 e, em relação a esta deliberação, foram apresentados embargos de declaração, os quais foram analisados pelo Acórdão 2076/2005-TCU-Plenário, e em seu item 9.3.2 modulou os efeitos da Decisão 844/2001, no sentido de que:
"9.3.1. é assegurada na aposentadoria a vantagem decorrente da opção, prevista no art. 2º da Lei 8.911/94, aos servidores que, até a data de 18 de janeiro de 1995, tenham satisfeito os pressupostos temporais estabelecidos no art. 193 da Lei 8.112/90, ainda que sem os requisitos para aposentação em qualquer modalidade;
9.3.2. em atenção aos princípios da segurança jurídica, da boa-fé e da isonomia, a determinação constante do item 8.5 da Decisão 844/2001 - Plenário - TCU, com a redação dada por este Acórdão, não se aplica aos atos de aposentadoria expedidos com base no entendimento decorrente das Decisões 481/1997 - Plenário e 565/1997 - Plenário, e já publicados no órgão de imprensa oficial até a data da publicação da Decisão 844/2001 - Plenário (DOU de 25/10/2001) ";
8.	Recentemente, foi exarado o Acórdão 1.599/2019, por meio do qual o Pleno trouxe nova posição sobre a parcela de opção de função na inatividade e decidiu, no item 9.4 da deliberação:
"9.4. firmar entendimento de que é vedado o pagamento das vantagens oriundas do art. 193 da Lei 8.112/1990, inclusive o pagamento parcial da remuneração do cargo em comissão ("opção") , aos servidores que implementaram os requisitos de aposentadoria após 16/12/1998, data de publicação da Emenda Constitucional 20, que limitou o valor dos proventos à remuneração do cargo efetivo no qual se deu a aposentadoria".
9.	Por fim, citamos o Acórdão 565/2021-TCU-Plenário, que reafirmou o entendimento fixado pelo Acórdão 1599/2019-TCU-Plenário, quanto à impossibilidade de pagamento da parcela de opção de função na inatividade para os servidores que tenham implementado os requisitos para aposentadoria após 15/12/1998, data do advento da Emenda Constitucional 20/1998, além de haver feito as seguintes determinações aos órgãos da administração federal:
"9.2. determinar aos órgãos da Administração Pública Federal direta, autárquica ou fundacional, com fundamento no art. 43, I, da Lei 8.443/1992, c/c o art. 250, inciso II do Regimento Interno do TCU, que:
9.2.1. no prazo de 15 (quinze) dias, iniciem os procedimentos para identificação dos casos e promovam a oitiva de todos os aposentados e pensionistas que se encontrem na situação descrita neste processo, com vistas à regularização, no prazo de 180 (cento e oitenta) dias, do pagamento da vantagem denominada "opção", prevista no art. 193 da Lei 8.112/1990, que deverá adotar os seguintes parâmetros:
9.2.1.1.	o pagamento da "opção" deverá ser suprimido, no caso dos beneficiários cujos atos de concessão foram emitidos há menos de cinco anos e se encontrem pendentes de julgamento pelo TCU;
9.2.1.2.	o pagamento da "opção" deverá ser transformado em vantagem pessoal, a ser absorvida por quaisquer reajustes futuros, no caso dos beneficiários cujos atos de concessão foram expedidos há mais de cinco anos, desde que ainda não tenham sido julgados ou considerados tacitamente registrados pelo TCU;
9.2.1.3.	o pagamento da "opção" deverá ser transformado em vantagem pessoal nominalmente identificada, sujeita exclusivamente ao reajuste geral dos servidores públicos federais, no caso dos beneficiários cujos atos de concessão tenham sido julgados legais ou considerados tacitamente registrados pelo TCU há mais de cinco anos".
10.	 No caso concreto ora analisado, observa-se que a concessão inicial de aposentadoria da interessada ocorreu em 18/03/1998 (fl. 1 da peça 26) , anteriormente ao advento da Emenda Constitucional 20/1998. Ademais, foram atendidos os requisitos temporais previstos no artigo 193 da Lei 8.112/1990 até 18/01/1995, com o exercício de funções comissionadas por pelo menos cinco anos ininterruptos ou dez anos interpolados (fls. 5/22 da peça 3) .
11.	 Além disso, o pagamento cumulativo das parcelas de opção de função e de quintos já foi considerado legal e registrado pelo Tribunal, pela apreciação do ato de alteração de fls. 7/11 da peça 26, nos autos do processo TC-Processo 011.653/2008-0, apreciado no ano de 2008, de acordo com informações extraídas do sistema e-TCU, há mais de dez anos e sem nenhuma possibilidade de revisão do julgado administrativo a cargo da Corte de Contas, nos termos do artigo 260, § 2.º, do regimento interno, de acordo com o qual:
"§ 2º O acórdão que considerar legal o ato e determinar o seu registro não faz coisa julgada administrativa e poderá ser revisto de ofício pelo Tribunal, com a oitiva do Ministério Público e do beneficiário do ato, dentro do prazo de cinco anos da apreciação, se verificado que o ato viola a ordem jurídica, ou a qualquer tempo, no caso de comprovada má fé".
12.	 Entendemos que o caso concreto se amolda ao entendimento firmado pelo item 9.4 do Acórdão 1599/2019-TCU-Plenário, o qual não alcança a inativa ora em análise, uma vez que seu ato concessório inicial é anterior ao advento da Emenda Constitucional 20/1998.
13.	 O acórdão ora recorrido suscita que houve prescrição do fundo de direito no caso concreto (itens 12 a 14 do voto de peça 9) , uma vez que o ato de alteração de aposentadoria ora em análise tem vigência a partir de 1.º/6/2011, ou seja, passados mais de cinco anos desde a concessão inicial, deferida em 18/3/1998.
14.	 Ocorre que não elementos comprobatórios nos autos que permitam aferir se realmente houve a alegada prescrição, tais como a data do requerimento da interessada no órgão de pessoal ou qual o substrato material ou fático que desencadeou a revisão do ato concessório inicial ora em apreciação. Ademais, a administração concedeu a alteração à interessada.
15.	 A jurisprudência atualmente em curso no Superior Tribunal de Justiça inclina-se no sentido de que, em obrigações de trato sucessivo, se não houver a negativa do direito pela administração, não se pode alegar a prescrição do fundo de direito:
"SERVIDOR PÚBLICO. PROCESSUAL CIVIL. AGRAVO INTERNO NO RECURSO ESPECIAL. CÓDIGO DE PROCESSO CIVIL DE 2015. APLICABILIDADE. PENSÃO POR MORTE DE SERVIDOR PÚBLICO. AUSÊNCIA DE INDEFERIMENTO ADMINISTRATIVO. PRESCRIÇÃO. NÃO OCORRÊNCIA. ARGUMENTOS INSUFICIENTES PARA DESCONSTITUIR A DECISÃO ATACADA. APLICAÇÃO DE MULTA. ART. 1.021, § 4º, DO CÓDIGO DE PROCESSO CIVIL DE 2015. DESCABIMENTO.
I - Consoante o decidido pelo Plenário desta Corte na sessão realizada em 09.03.2016, o regime recursal será determinado pela data da publicação do provimento jurisdicional impugnado. In casu, aplica-se o Código de Processo Civil de 2015.
II - Nas causas em que se pretende a concessão de benefício de caráter previdenciário, inexistindo negativa expressa e formal da Administração, não há falar em prescrição do fundo de direito, nos termos do art. 1º do Decreto-Lei 20.910/1932, porquanto a obrigação é de trato sucessivo, motivo pelo qual incide, no caso, o disposto na Súmula 85 do STJ. Precedente.
III - Não apresentação de argumentos suficientes para desconstituir a decisão recorrida.
IV - Em regra, descabe a imposição da multa, prevista no art. 1.021, § 4º, do Código de Processo Civil de 2015, em razão do mero improvimento do Agravo Interno em votação unânime, sendo necessária a configuração da manifesta inadmissibilidade ou improcedência do recurso a autorizar sua aplicação, o que não ocorreu no caso.
V - Agravo Interno improvido.
 (AgInt no REsp 2.006.429/RS, relatora Ministra Regina Helena Costa, Primeira Turma, julgado em 12/12/2022, DJe de 15/12/2022) ".
16.	 No mesmo sentido, citamos o AgInt no REsp 2018064 / CE, o AgInt no AREsp 2162364 / MT e o AgInt no REsp 1986359 / RS, entre outros julgados exarados pelo Superior Tribunal de Justiça.
17.	 Por fim, entendemos não haver amparo legal e constitucional para a construção jurídica constante da deliberação ora guerreada, no sentido de, por se considerar a parcela de opção irregular e não passível de correção, entender que modificações posteriores na concessão de aposentadoria não podem ser admitidas. Essa é uma das razões pela qual o Acórdão 18.928/2021 - 1.ª Câmara - impugnou o ato de alteração de peça 3.
18.	 Com as devidas vênias, a cumulação de quintos e de opção de função é questão não mais passível de discussão na presente concessão, uma vez se tratar de situação imutável, protegida pelo registro e com trânsito em julgado administrativo. Tal cumulatividade já foi resolvida pelo decurso do prazo decadencial para revisão de ofício, não mais possível no ato inicial de aposentadoria da ex-servidora.
19.	 Tentar impugnar uma modificação posterior no ato concessório ora em exame, usando-se por fundamento a presença das parcelas de opção de função e de quintos, configura uma burla ao registro do ato anterior que, entre outros objetivos, busca trazer maior segurança jurídica ao servidor aposentado e evitar a rediscussão de matéria em relação ao qual não é mais possível a revisão.
20.	 Portanto, com as devidas escusas, compreendemos que o ato de aposentadoria de peça 3 está correto e que o recurso interposto por Sueli Bauer Huf contra a deliberação original deve ser conhecido e provido, no sentido de se considerar legal a concessão em exame.
21.	 Por todo o exposto, com as vênias de estilo por divergir do encaminhamento sugerido pela atual AudRecursos nos pareceres uniformes de peças 24 e 25, esta representante do Ministério Público de Contas propõe ao Tribunal que:
21.1. conheça do pedido de reexame interposto por Sueli Bauer Huf contra o Acórdão 18.928/2021 - 1.ª Câmara para, no mérito, dar-lhe provimento;
21.2. torne insubsistente o Acórdão 18.928/2021 - 1.ª Câmara - e considere legal e ordene o registro do ato de alteração de aposentadoria de peça 3;
21.3. dê conhecimento da deliberação que vier a ser proferida à recorrente e ao órgão de pessoal do Tribunal Regional do Trabalho da 9.ª Região.
É o Relatório.

não há.

Procuradora-Geral Cristina Machado da Costa e Silva.

ALTERAÇÃO DE APOSENTADORIA. ACUMULAÇÃO DAS VANTAGENS "OPÇÃO" E "QUINTOS", OBJETO DE ATO ANTERIOR REGISTRADO PELO TRIBUNAL HÁ MAIS DE CINCO ANOS. IMPOSSIBILIDADE DE REVISÃO DE OFÍCIO. MAJORAÇÃO SUBSEQUENTE DO PERCENTUAL DE ANUÊNIOS E ATUALIZAÇÃO DAS PARCELAS DE "QUINTOS" INCORPORADOS. PRESCRIÇÃO DO FUNDO DE DIREITO. PEDIDO DE REEXAME. CONHECIMENTO. ARGUMENTOS INSUFICIENTES PARA MODIFICAR O ACÓRDÃO RECORRIDO. NEGATIVA DE PROVIMENTO.

APOSENTADORIA (APOS)

Unidade de Auditoria Especializada em Pessoal (AudPessoal).

Aprecia-se, nesta oportunidade, pedido de reexame interposto pela ex-servidora Sueli Bauer Huf em face do Acórdão 18928/2021-TCU-Primeira Câmara, por meio do qual esta Corte de Contas considerou ilegal o ato de alteração (sequencial 2) referente à aposentadoria emitida em favor da recorrente. Em síntese, o ato de alteração em epígrafe foi cadastrado com objetivo de: (i) acrescer a vantagem de anuênios de 20% para 22%; e (ii) modificar a composição da vantagem de quintos de 6/10 da FC-8/CJ-2 e 4/10 da FC-4 para 10/10 da FC-8/CJ-2. 
Contudo, nos termos do voto condutor da decisão recorrida, a negativa de registro se deu em razão de a "interessada receber ilicitamente a vantagem da 'opção', objeto de ato anterior registrado pelo Tribunal há mais de cinco anos (insuscetível, pois, de revisão de ofício) , o que eleva seus proventos a um valor superior àquele ao qual a inativa efetivamente faria jus". Ademais, no Voto condutor da decisão recorrida, constam os seguintes argumentos, que, pela relevância para análise do caso em epígrafe, transcrevo a seguir: 
10. Sem embargo, como anotou a Sefip, no caso concreto em exame, a inclusão concomitante nos proventos de "opção" e "quintos" foi objeto de ato anterior de alteração editado pelo TRT-9 em fevereiro de 1999 e registrado por esta Corte de Contas em agosto de 2008 (cf. Acórdão de Relação 2.974/2008-2ª Câmara) , circunstância que inviabiliza, presentemente, sua revisão de ofício.
11. A falha, todavia, considerando que os proventos atualmente pagos à sra. Sueli Bauer Huf superam em muito o montante a que efetivamente faria jus, impede novas melhorias - a saber, mais especificamente, a elevação do percentual de anuênios e a atualização da parcela de "quintos" incorporados. É que, se de um lado não é mais possível retirar a "opção" dos proventos da inativa, pois que protegida pela decadência, de outro também não se apresenta razoável permitir que um benefício previdenciário ora reconhecidamente irregular, tolerado apenas em reverência à segurança jurídica, seja agora aperfeiçoado para elevar ainda mais seu valor, de resto já bem acima daquilo que regularmente seria devido à interessada. 
12. De toda sorte, ainda que se pudesse transigir a respeito, verifico que a alteração de aposentadoria aqui tratada - promovida em 1º/6/2011 (cf. peça 3, p. 1) - deu-se mais de cinco anos depois da inativação da ex-servidora, ocorrida em 18/3/1998. Logo, à época, nos termos dos arts. 1º e 2º do Decreto 20.910/1932, já estava prescrito "todo e qualquer direito" da interessada a diferenças extemporaneamente verificadas em seus proventos.
No pedido de reexame interposto (peça 13) , a recorrente sustenta, em síntese que: (i) não houve ofensa à EC 20/1998; (ii) houve a incidência da contribuição previdenciária sobre a opção até 28/1/1999; (iii) houve violação aos princípios da segurança jurídica e da isonomia; (iv) houve violação ao direito adquirido; (v) deve ser feita a modulação dos efeitos do acórdão recorrido.
A Unidade de Auditoria Especializada em Recursos (AudRecursos) , em seu parecer, após enfrentar os argumentos trazidos pela recorrente, propõe que o apelo interposto pela recorrente seja conhecido para, no mérito, negar a ele provimento. A AudRecursos concluiu, em síntese, que: (i) o ato em reexame ofende a EC 20/1998; (ii) as parcelas remuneratórias decorrentes do exercício das funções comissionadas deixaram de constituir base de incidência para a contribuição previdenciária desde 16/12/1998; (iii) não houve violação aos princípios da segurança jurídica e da isonomia; (iv) não houve violação ao direito adquirido; e (v) não deve ser feita a modulação dos efeitos do acórdão recorrido.
O Ministério Público junto ao Tribunal (MPTCU) discordou das conclusões da unidade técnica, sustentando em síntese que: (i) no caso concreto ora analisado, a concessão inicial de aposentadoria da interessada ocorreu em 18/3/1998, anteriormente ao advento da Emenda Constitucional 20/1998; (ii) foram atendidos os requisitos temporais previstos no artigo 193 da Lei n.º 8.112/1990 até 18/1/1995, com o exercício de funções comissionadas por pelo menos cinco anos ininterruptos ou dez anos interpolados; (iii) o pagamento cumulativo das parcelas de opção de função e de quintos já foi considerado legal e registrado pelo Tribunal, pela apreciação do ato de alteração de fls. 7/11 da peça 26, nos autos do processo TC-Processo 011.653/2008-0, apreciado no ano de 2008, de acordo com informações extraídas do sistema e-TCU, há mais de dez anos e sem nenhuma possibilidade de revisão do julgado administrativo a cargo da Corte de Contas.
II
Quanto à admissibilidade do recurso interposto pela recorrente, reforço o entendimento já externado no despacho de peça 19, no sentido de que o presente apelo seja conhecido, uma vez preenchidos os requisitos que regem a espécie. 
No tocante à análise de mérito, manifesto minha concordância integral com as conclusões formuladas pela AudRecursos, razão pela qual adoto o parecer de peça 24 como minhas razões de decidir, sem prejuízo das razões que passo a expor.
Preliminarmente, observo que a recorrente teve seu ato inicial (cadastrado no Sisac sob o número 20786000-04-1998-000026-4) apreciado pela legalidade no TCU, nos autos do processo TC Processo 006.825/2008-6 (Acórdão 3305/2008-TCU-Segunda Câmara) . Posteriormente, novo ato (alteração, 1) foi cadastrado no Sisac sob o número 20786000-04-1999-000032-1, desta feita para acrescer aos proventos a parcela denominada opção. Referida alteração também foi registrada pelo TCU nos autos do TC Processo 011.653/2008-0 (Acórdão 2974/2008-TCU-Segunda Câmara, proferido na sessão de 19/8/2008) . Destaco que no referido ato de alteração, restou consignado (e registrado pelo TCU) o pagamento de quintos em concomitância com a opção.
Vale mencionar que, nos presentes autos, a interessada visa (i) acrescer a vantagem de anuênios de 20% para 22% e (ii) modificar a composição da vantagem de quintos, passando de 6/10 da FC-8/CJ-2 e 4/10 da FC-4 para 10/10 da FC-8/CJ-2.
Ocorre que, passados mais de 14 anos do registro do ato de alteração em que restou consignado o pagamento de quintos com opção (Acórdão 2974/2008-TCU-Segunda Câmara, proferido na sessão de 19/8/2008) , não é mais possível para o TCU promover a exclusão das referidas parcelas irregularmente percebidas em conjunto. Em outras palavras, não é possível retirar a "opção" ou a parcela de quintos dos proventos da inativa, uma vez que tais parcelas, ainda que pagas em conjunto, estão protegidas pela decadência.
No entanto, no caso concreto, também não seria razoável permitir que um benefício irregular, tolerado em razão da decadência, fosse agora aperfeiçoado para elevar ainda mais seu valor, acima do que efetivamente seria devido à interessada.
Nesse contexto, as eventuais alterações requeridas pela interessada (acréscimo de 2% nos anuênios e alteração na composição dos quintos) dependeria, caso fosse possível, da supressão da parcela decorrente da opção ou da parcela de quintos, já que a lei nunca permitiu o pagamento concomitante das referidas parcelas.
Vale lembrar que, a despeito da jurisprudência do TCU ter variado seu entendimento acerca do assunto, desde sempre, o pagamento cumulado de "opção" e "quintos", como se verifica nos presentes autos, foi expressamente vedado pelo § 2º do art. 193 da Lei 8.112/1990, uma vez que ambas as vantagens decorrem do mesmo fato gerador, a saber, o exercício pretérito de cargo/função de confiança:
Lei 8.112/1990
"Art. 193. [...]
............................................................................................................................................
§ 2° A aplicação do disposto neste artigo exclui as vantagens previstas no art. 192 [aposentadoria-prêmio], bem como a incorporação de que trata o art. 62 [quintos], ressalvado o direito de opção."
Convém mencionar que o entendimento atualmente pacificado no âmbito desta Corte de Contas também integra a jurisprudência do Supremo Tribunal Federal (STF) , consoante se vê no MS 33.508/DF:
11. Em relação ao mérito propriamente dito, em exame mais aprofundado do feito, entendo que a decisão liminar deve ser revista. Em uma cognição exauriente sobre o mérito, não vislumbrei o direito líquido e certo alegado pela impetrante, pressuposto necessário para a concessão da ordem. Com efeito, a impetrante não demonstrou de forma plena a existência do direito à percepção de sua aposentadoria nos termos apontados na petição inicial, assim como não demonstrou ato ilegal ou abusivo do Tribunal de Contas da União - TCU. Tal conclusão decorre, como se verá, da correta análise da questão principal do feito, que está na aplicação temporal do art. 193 da Lei nº 8.112/1990 ao caso concreto.
12. A incorporação da gratificação do cargo em comissão ou função comissionada aos proventos dos servidores inativos era admitida pelo art. 193 da Lei nº 8.112/1990, nos seguintes termos:
Art. 193. O servidor que tiver exercido função de direção, chefia, assessoramento, assistência ou cargo em comissão, por período de 5 (cinco) anos consecutivos, ou 10 (dez) anos interpolados, poderá aposentar-se com a gratificação da função ou remuneração do cargo em comissão, de maior valor, desde que exercido por um período mínimo de 2 (dois) anos.
§ 1° Quando o exercício da função ou cargo em comissão de maior valor não corresponder ao período de 2 (dois) anos, será incorporada a gratificação ou remuneração da função ou cargo em comissão imediatamente inferior dentre os exercidos.
§ 2° A aplicação do disposto neste artigo exclui as vantagens previstas no art. 192, bem como a incorporação de que trata o art. 62, ressalvado o direito de opção.
13. Assim, preenchidos os requisitos do caput, poderia o servidor exercer o direito de 'opção'  (§ 2º) , escolhendo entre aposentar-se com a remuneração do cargo efetivo somada: (i) aos 'quintos' incorporados (art. 62) ; ou (ii) à gratificação do cargo em comissão ou função comissionada de maior valor. (destaques acrescidos) 
Na mesma linha, os seguintes precedentes da Suprema Corte, entre outros: MS 37.905/DF, MS 37.879/DF, MS 37.934/DF e MS 37.657/DF.
Ademais, importa dizer que o STF tem entendido que não há direito adquirido a antiga e superada interpretação da lei no momento do registro da aposentadoria pelo TCU. Nesse Sentido o MS 37.657:
Ementa
Direito Administrativo. Mandado de segurança. Medida liminar. Registro de aposentadoria pelo TCU. Intimação pessoal da inclusão do processo em pauta. Exclusão da parcela denominada "opção" do ato de concessão da aposentadoria. 
Trata-se de mandado de segurança, com pedido liminar, contra ato do Tribunal de Contas da União, que negou registro à aposentadoria da impetrante, por ilegalidade na incorporação da parcela denominada "opção", decorrente do extinto art. 193 da Lei nº 8.112/1990. 
As normas de regência da Corte de Contas estabelecem procedimentos adequados para a divulgação dos atos de comunicação, que asseguram de maneira efetiva o seu conhecimento pelos sujeitos processuais. Não há plausibilidade jurídica na tese de desrespeito aos princípios do devido processo legal, do contraditório e da ampla defesa, em razão da ausência de intimação pessoal da impetrante. 
Não parece plausível a postulação de direito adquirido com fundamento em antiga e superada interpretação da lei no momento do registro da aposentadoria perante o TCU. O ato de concessão de aposentadoria é complexo, só se completando após o registro perante a Corte de Contas. 
Liminar indeferida.
Trechos do Voto
14. A incorporação da gratificação do cargo em comissão ou função comissionada aos proventos dos servidores inativos era admitida pelo art. 193 da Lei nº 8.112/1990, nos seguintes termos: (...) 
15. Assim, preenchidos os requisitos do caput, poderia o servidor exercer o direito de "opção" (§ 2º) , escolhendo entre se aposentar com a remuneração do cargo efetivo somada: (i) aos "quintos" incorporados (art. 62) ; ou (ii) à gratificação do cargo em comissão ou função comissionada de maior valor.
16. O dispositivo, entretanto, foi revogado pela Lei nº 9.527/1997, decorrente da MP nº 1.522/1996 e suas reedições. Mas a vantagem nele outorgada já havia sido extinta desde 19.01.1995 pela MP nº 831/1995, convertida na Lei nº 9.624/1998, que em seu art. 7º assim ressalvou: (...) 
17. Aplicando-se as regras de direito intertemporal, o entendimento adequado é de que os requisitos exigidos pelo revogado art. 193, caput, da Lei nº 8.112/1990 devem estar presentes até a data de 18.01.1995, caso contrário, não há qualquer direito à "opção" pelas vantagens previstas no referido dispositivo legal, pouco importando a data da implementação dos requisitos de aposentadoria ou a data da concessão desta. A lógica é muito simples: havendo revogação da norma jurídica, não há como se falar em produção de efeitos no tempo para atos praticados posteriormente.
Vale lembrar que a inativa, em 18/1/1995 não reunia requisitos para se inativar, não atendendo o comando previsto no art. 7º da Lei 9.527/1997, que assim dispôs:
Art. 7º da Lei 9.527/97 - É assegurado o direito à vantagem de que trata o art. 193 da Lei nº 8.112, de 1990, aos servidores que, até 19 de janeiro de 1995, tenham completado todos os requisitos para obtenção de aposentadoria dentro das normas até então vigentes".
Portanto, a recorrente nunca fez jus a parcela opção, ainda que individualmente.
Em conclusão, as alterações pugnadas pela recorrente no ato em epígrafe, quais sejam: (i) acréscimo de 2% nos anuênios e (ii) modificação da vantagem de quintos de 6/10 da FC-8/CJ-2 e 4/10 da FC-4 para 10/10 da FC-8/CJ-2,  não podem ser efetuadas seja porque ocorreu a prescrição do fundo de direito (em razão de ter se passado, entre a vigência do ato em epígrafe e a inativação da recorrente, mais de 5 anos) , seja porque, para promover as alterações requeridas, seria necessário excluir a parcela denominada opção. Com isso, não há, nas razões trazidas pela recorrente, argumentos capazes de promover alteração na decisão recorrida.
Vale por fim mencionar que o ato Sisac 20786000-04-1999-000032-1 subsiste, contemplando a parcela denominada opção, a vantagem de anuênios (20%) , bem como a parcela de quintos na composição de 6/10 da FC-8/CJ-2 e 4/10 da FC-4, uma vez que o referido ato foi registrado pelo TCU há mais de 5 anos. Por tal razão, os efeitos do referido ato devem ser restabelecidos.
	Ante o exposto, voto para que seja adotada a minuta de acórdão que ora trago ao exame deste Colegiado.
TCU, Sala das Sessões, em 18 de abril de 2023.
Ministro VITAL DO RÊGO 
Relator